【裁判字號】    98,交聲更,2
【裁判日期】    980424
【裁判案由】    違反道路交通管理處罰條例聲明異議
【裁判全文】
臺灣苗栗地方法院交通事件裁定         98年度交聲更字第2號
原處分機關  交通部公路總局新竹區監理所苗栗監理站
異  議  人
即受處分人  甲○○
上列異議人即受處分人因違反道路交通管理處罰條例案件，對於
交通部公路總局新竹區監理所苗栗監理站於民國98年1 月20日所
為之竹監苗字第裁54-Z2A005888號處分（原舉發案號：公警局交
字第Z2A005888 號），聲明異議，經本院以98年度交聲字第26號
交通事件裁定，撤銷原處分關於罰鍰部分，並諭知該撤銷部分不
罰後，原處分機關不服提起抗告，經臺灣高等法院臺中分院以98
年度交抗字第273 號裁定，將原裁定撤銷並發回更審，本院裁定
如下：
    主  文
原處分罰鍰超過新臺幣壹萬玖仟伍佰元部分撤銷。
上開撤銷部分，甲○○不罰。
其他異議駁回。
    理  由
一、原處分機關略以：異議人即受處分人甲○○於民國97年10月
    24日20時58分許，駕駛車牌號碼S9-2093 號自用小客車，行
    經國道一號高速公路北上110 公里處，因行車速度過快而為
    國道公路警察局第二警察隊楊梅分隊警員舉發「經酒測器測
    定酒測值0.61MG/L，酒後駕車（禁駛涉嫌公共危險）」違規
    ，異議人涉及公共危險罪部分，業經臺灣苗栗地方法院檢察
    署檢察官為緩起訴處分確定，爰依道路交通管理處罰條例第
    35條第1 項第1 款（漏載第24條第1 項第2 款）暨違反道路
    交通管理事件統一裁罰標準及處理細則第41條第4 項規定，
    於98年1 月20日裁處異議人罰鍰新臺幣（下同）49,500元整
    ，吊扣駕駛執照12個月，施以道安講習，原處分並無不法等
    語。
二、聲明異議意旨略以：異議人因酒駕案件，經臺灣苗栗地方法
    院檢察署檢察官為緩起訴處分，異議人已依檢察官執行緩起
    訴處分書命令通知向苗栗縣觀護志工協進會支付緩起訴處分
    金3 萬元，所以監理站不應再處罰49,500元，以符一事不二
    罰原則，爰依法聲明異議（未就吊扣駕駛執照及施以道路安
    全講習部分聲明異議）。
三、按汽車駕駛人飲用酒類後，其吐氣所含酒精濃度超過每公升
    0.25毫克以上者，不得駕車；又汽車駕駛人，駕駛汽車經測
    試檢定，有酒精濃度超過規定標準者，處1 萬5 千元以上6
    萬元以下罰鍰，當場移置保管其車輛及吊扣其駕駛執照1 年
    ，並應接受道路交通安全講習，道路交通安全規則第114 條
    第2 款及道路交通管理處罰條例第35條第1 項第1 款、第24
    條第1 項第2 款分別定有明文。次按「一行為同時觸犯刑事
    法律及違反行政法上義務規定者，依刑事法律處罰之。但其
    行為應處以其他種類行政罰或得沒入之物而未經法院宣告沒
    收者，亦得裁處之。前項行為如經不起訴處分或為無罪、免
    訴、不受理、不付審理之裁判確定者，得依違反行政法上義
    務規定裁處之」、「本法所稱其他種類行政罰，指下列裁罰
    性之不利處分：限制或禁止行為之處分：限制或停止營業、
    吊扣證照、命令停工或停止使用、禁止行駛、禁止出入港口
    、機場或特定場所、禁止製造、販賣、輸出入、禁止申請或
    其他限制或禁止為一定行為之處分。」行政罰法第26條、第
    2 條第1 款亦有明定。又行政罰法第26條第1 項之規定，乃
    一行為同時造成刑罰法律與行政秩序罰規定發生競合適用關
    係時，基於「一事不二罰」之法理，經由立法程序確立應以
    刑罰優先為原則，避免行為人承受過度且重複之處罰。此觀
    該條立法理由明確揭示：「一行為同時觸犯刑事法律及違反
    行政法上義務規定時，由於刑罰與行政罰同屬對不法行為之
    制裁，而刑罰之懲罰作用較強，故依刑事法律處罰，即足資
    警惕時，實無一事二罰再處行政罰之必要。且刑事法律處罰
    ，由法院依法定程序為之，較符合正當法律程序，應予優先
    適用。但罰鍰以外之沒入或其他種類行政罰，因兼具維護公
    共秩序之作用，為達行政目的，行政機關仍得併予裁處，故
    為第一項但書規定。」其理益明。是以前揭規定刑事法律處
    罰優先且不再處以行政秩序罰之目的，既係因為行為人已接
    受刑罰而足資警惕，且已發生懲罰之作用，即無使行為人陷
    於雙重處罰之不利益，則關於刑事法律處罰之範圍自應採取
    實質認定，凡刑事實體法或程序法中所規定客觀上剝奪行為
    人生命、自由、財產權利，主觀上亦因制裁之嚴厲性、痛苦
    性，其強度足以造成心理強制而間接達成矯正教化目的之處
    遇手段，皆應納入其中，而不以形式上符合刑法第32條至第
    34條所定主刑及從刑種類者為限，始與前揭法律規範之意旨
    相符。
四、再按被告所犯為死刑、無期徒刑或最輕本刑3 年以上有期徒
    刑以外之罪，檢察官參酌刑法第57條所列事項及公共利益之
    維護，認以緩起訴為適當者，得定1 年以上3 年以下之緩起
    訴期間為緩起訴處分，其期間自緩起訴處分確定之日起算，
    刑事訴訟法第253 條之1 第1 項定有明文。而行政罰法第26
    條已明揭一事不二罰之原則，亦即應受行政罰之行為如經不
    起訴處分或為無罪、免訴、不受理、不付審理之裁判確定者
    ，始得依違反行政法上義務規定裁處之。上開法條規定並未
    包括「緩起訴處分」在內，蓋因「緩起訴處分」最終得使被
    告免於刑事訴追之效果，與「不起訴處分」之效果雖屬相同
    ，惟緩起訴處分另須於一定期間內遵守或履行刑事訴訟法第
    253 條之2 各款所規定之事項，若有同法第253 條之3 第1
    項各款情形，檢察官仍得依職權或依告訴人之聲請，將緩起
    訴處分撤銷，故緩起訴處分之性質顯與不起訴處分不完全相
    同，仍有處罰之實質意涵在內。爰此，本於對受處分人不利
    益之規定不得任意擴張解釋之原則，自不得類推適用，而認
    應受行政罰之行為經緩起訴處分，仍得依違反行政法上之義
    務規定裁處之。故酒後駕車經檢察官為緩起訴處分，並命被
    告向公益團體捐款或提供義務勞務者，被告係履行檢察官為
    緩起訴處分命令，此等命令名義上雖非刑罰，但仍是一種特
    殊的處遇措施，造成被告之財產減少或義務增加，性質上亦
    屬干預人民自由之處分，與刑事制裁無異，實質上為刑事處
    罰。故檢察官為緩起訴處分並命向公益團體捐款者，其捐款
    解釋上亦屬道路交通管理處罰條例第35條第8 項所規定之罰
    金，監理機關雖不得再為行政裁罰，惟若行為人所支付之緩
    起訴處分金，未達道路交通管理處罰條例第92條第3 項所訂
    最低罰鍰基準規定者，依該條例第35條第8 項之規定，即須
    補繳不足最低罰鍰之部分，始為適法（臺灣高等法院暨所屬
    法院97年法律座談會刑事類提案第39號法律問題研討結果參
    照）。
五、經查：
（一）異議人於97年10月23日20時58分許，駕駛車牌號碼S9-209
      3 號自小客車，行經國道一號高速公路北上110 公里處，
      因行車速度過快，經國道公路警察局第二警察隊楊梅分隊
      警員攔查臨檢，並測得其呼氣之酒精濃度高達每公升0.61
      毫克，已逾不得駕駛車輛之濃度標準之事實，為異議人所
      不爭；又異議人因公共危險案件，經臺灣苗栗地方法院檢
      察署檢察官於97年11月26日以97年度偵字第5434號為緩起
      訴處分，諭知緩起訴期間1 年，並應於收受臺灣苗栗地方
      法院檢察署檢察官執行緩起訴處分命令通知書之翌日起1
      個月內，向苗栗縣觀護志工協進會支付新臺幣3 萬元，並
      於緩起訴處分確定日起之8 個月內，參與臺灣苗栗地方法
      院檢察署觀護人室舉辦之酒醉駕車團體輔導1 次。另於緩
      起訴期間內不得再有酒醉駕車之行為。緩起訴處分於97年
      12月17日經臺灣高等法院臺中分院檢察署以97年度上職議
      字第6783號處分駁回再議而確定在案，故緩起訴期間係自
      97年12月17日起至98年12月16日止，異議人亦已於98年1
      月17日支付前開緩起訴處分金等事實，有舉發違反道路交
      通管理事件通知單、裁決書、前開臺灣苗栗地方法院檢察
      署緩起訴處分書、臺灣高等法院臺中分院檢察署處分書、
      臺灣苗栗地方法院檢察署檢察官執行緩起訴處分命令通知
      書、臺灣高等法院被告前案紀錄表等各1 份附卷可憑，應
      堪認定。
（二）原處分機關於98年1 月20日，以駕駛人酒精濃度超過規定
      標準為由，依道路交通管理處罰條例第35條第1 項第1 款
      、第24條第1 項第2 款規定，裁處罰鍰49,500元、吊扣駕
      駛執照12個月、施以道路安全講習之事實，有交通部公路
      總局新竹區○○○○○道路交通管理事件裁決書附卷可稽
      。而異議人受緩起訴處分時，經檢察官命其向苗栗縣觀護
      志工協進會支付緩起訴處分金3 萬元確定在案，此固非刑
      法所定刑罰之種類，然已對異議人名譽、心理產生相當制
      約並影響被告之財產等權益，應可實質該當行政罰法第26
      條第1 項之「依刑事法律」之處罰。據此，原處分機關依
      前揭道路交通管理處罰條例規定，對異議人上開酒後駕車
      之違規行為予以裁罰時，除其行為應處以其他種類行政罰
      即吊扣駕駛執照12個月及施以道路安全講習部分，仍得予
      以裁處外，裁處罰鍰部分，自不得再科處行政罰對於異議
      人予以重複處罰。惟因異議人所支付之緩起訴處分金僅有
      3 萬元，而依違反道路交通管理事件統一裁罰基準表，駕
      駛人違反道路交通管理處罰條例第35條第1 項第1 款之規
      定，其吐氣所含酒精濃度超過每公升0.55毫克以上者，小
      型車之最低罰鍰為49,500元，則參照上開道路交通管理處
      罰條例第35條第8 項規定意旨，異議人尚須補繳該等不足
      部分之罰鍰即19,500元，始為適法，原處分機關逕以異議
      人酒精濃度超過規定標準，而對其裁處罰鍰超過19,500元
      部分，尚有未洽。
六、綜上所述，原處分機關上開罰鍰之行政裁罰，容有未洽，應
    由本院撤銷原處分罰鍰中超過19,500元之部分，以資適法；
    至於原處分罰鍰19,500元部分，異議人之異議並無理由，應
    予駁回。另原處分機關裁處異議人吊扣駕駛執照12個月及施
    以道安講習部分，於法並無不合，且異議人並未就此提出異
    議，自不在本件審理及撤銷之範圍內，附此敘明。
據上論斷，應依道路交通管理處罰條例第87條第2 項，道路交通
案件處理辦法第19條、第20條前段，裁定如主文。
中    華    民    國    98    年    4     月    24    日
                  交通法庭  法  官  顏苾涵
以上正本證明與原本無異。
如不服本裁定，應於送達後5日內向本院提出抗告狀。
                            書記官  盧俊良
中    華    民    國    98    年    4     月    24    日


司法院資訊處製作；財團法人民間司法改革基金會備份。
